臺灣臺北地方法院民事判決
110年度訴字第4588號
原      告  吳昌霞  


訴訟代理人  黃坤鐘  

被      告  廣明寺  
法定代理人  林瑞蘭  
訴訟代理人  林永勝律師
上列當事人間請求拆屋還地事件，本院於民國111年4月25日言詞
辯論終結，判決如下：
    主  文
一、被告應將坐落新北市○○區○○段○○○○○地號土地上，如附圖編
    號A、B、C、D、E、F部分所示之地上物拆除，並將上開土地
    返還予原告。  
二、訴訟費用由被告負擔。 
    事實及理由
壹、程序部分
　  按「訴狀送達後，原告不得將原訴變更或追加他訴。但被告
    同意者，不在此限。」「被告於訴之變更或追加無異議，而
    為本案之言詞辯論者，視為同意變更或追加。」民事訴訟法
    第255條第1項第1款及第2項定有明文。原告起訴時聲明為：
    被告應將原告所有坐落於新北市○○區○○段00000地號土地（
    下稱系爭土地）上面積約3平方公尺（以實測為準）之地上
    物拆除，並將上開土地返還予原告（見本院店補卷第7頁）
    。嗣於本院審理中，會同兩造與地政人員至現場履勘並測繪
    後，原告依新北市新店地政事務所土地複丈成果圖變更聲明
    為：被告應將坐落系爭土地上如附圖編號A、B、C、D、E、F
    部分所示之地上物（面積共計18.96平方公尺）拆除，並將
    上開土地返還予原告；另追加備位聲明：核定原告就其所有
    系爭土地，得請求被告價購之金額為新臺幣（下同）640萬
    元（見本院卷第91頁、第99頁），被告就原告前揭聲明之變
    更、追加，均無異議而為本案之言詞辯論（見本院卷第99至
    101頁），揆諸前開規定，視為被告同意，自應准許。
貳、實體部分
一、原告主張：原告所有系爭土地與被告所有坐落同段285-15地
    號土地相鄰。惟被告未得原告同意，亦無任何合法權源，越
    界於系爭土地上搭建屋簷、圍牆、花台等地上物，占有位置
    如附圖編號A、B、C、D、E、F部分所示之地上物（面積共計
    為18.96平方公尺），原告先位之訴自得依民法第767條第1
    項前段、中段規定，請求被告將占有系爭土地如附圖編號A
    、B、C、D、E、F部分所示之地上物拆除並返還上開土地。
    若經本院斟酌越界之原因、房屋整體結構之安全、拆除後之
    社會成本、公共利益及當事人利益，認被告無須拆除該等地
    上物，即先位無理由，則原告得依民法第796條之1第2項準
    用第796條第2項規定，請求被告以相當之價額購買越界占用
    之土地，而系爭土地拍定金額為640萬元、面積為24.4平方
    公尺，被告占用面積已達系爭土地面積78%，故原告自得請
    求被告以640萬元購買系爭土地全部等語，並聲明：㈠先位聲
    明：被告應將坐落系爭土地上如附圖編號A、B、C、D、E、F
    部分所示之地上物（面積共計18.96平方公尺）拆除，並將
    上開土地返還予原告。㈡備位聲明：核定原告就其所有系爭
    土地，得請求被告價購之金額為640萬元。
二、被告則以：關於越界占用系爭土地，如未影響主建物部分，
    被告願予以拆除，其餘部分願向原告承租；至於價購系爭土
    地，對於系爭土地拍定金額為640萬元不爭執，請法院依法
    判決等語，資為抗辯，並聲明：㈠原告之訴駁回。㈡如受不利
    判決，願供擔保請准宣告免為假執行。
三、原告主張系爭土地為其所有，被告以屋簷、圍牆、花台等地
    上物占用系爭土地如附圖編號A、B、C、D、E、F部分所示之
    位置、面積等情，業據其提出土地登記第二類謄本、照片為
    憑（見本院卷第27頁、第33至35頁），且為被告所不爭執（
    見本院卷第100至101頁），是此部分之事實應堪信為真。
四、得心證之理由：
  ㈠按「所有人對於無權占有或侵奪其所有物者，得請求返還之
    。對於妨害其所有權者，得請求除去之。」民法第767條第1
    項前段、中段分別定有明文。
　㈡經查，被告既不爭執系爭土地為原告所有，且其亦稱若沒有
    影響主體部分願意拆除等語（見本院卷第100頁），參酌被
    告越界無權占有系爭土地部分為屋簷、圍牆及花台部分，尚
    難認拆除該等部分有影響建物主體。是以，原告依民法第76
    7條第1項前段、中段規定，請求被告將坐落系爭土地上如附
    圖編號A、B、C、D、E、F部分所示之地上物（面積共計18.9
    6平方公尺）拆除，並將上開土地返還予原告，為有理由，
    應予准許。
  ㈢綜上所述，原告依民法第767條第1項前段、中段規定，請求
    被告將坐落系爭土地上如附圖編號A、B、C、D、E、F部分所
    示之地上物（面積共計18.96平方公尺）拆除，並將上開土
    地返還予原告，洵屬有據，應予准許。又原告提起本件訴訟
    ，主張先位、備位之聲明，係慮及先位請求無理由時，得就
    備位之訴加以裁判，則先位之訴為有理由時，備位之訴即毋
    庸裁判，必先位之訴為無理由時，法院始得就備位之訴為裁
    判。本件既已審認原告之先位之訴為有理由，即無需就其備
    位之訴為審酌及裁判。此外，本件原告未聲明願供擔保請准
    宣告假執行，是本院就被告聲明願供擔保免為假執行部分，
    即無庸審酌，併此敘明。
五、本件為判決之基礎已臻明確，兩造其餘之陳述及所提其他證
    據，經本院斟酌後，認為均於判決之結果無影響，亦與本案
    之爭點無涉，自無庸逐一論述，併此敘明。
六、訴訟費用負擔之依據：民事訴訟法第78條。
中　　華　　民　　國　　111 　年　　5　　 月　　16　　日
                  民事第九庭    法　官    莊仁杰
以上正本係照原本作成。
如對本判決上訴，須於判決送達後20日內向本院提出上訴狀。如
委任律師提起上訴者，應一併繳納上訴審裁判費。
中　　華　　民　　國　　111 　年　　5 　　月　　16　　日
                                書記官    廖宣惟